【裁判字號】    96,訴,280
【裁判日期】    970519
【裁判案由】    第三人異議之訴
【裁判全文】
臺灣宜蘭地方法院民事判決               96年度訴字第280號
原      告  廖根儀即東豐鑿井工程行
訴訟代理人  吳振東律師
複  代理人  丙○○
被      告  丁○○
上列當事人間第三人異議之訴事件，本院於97年4月29日言詞辯
論終結，判決如下：
    主  文
本院九十六年度執字第一０七二一號求償債務強制執行事件，就
挖土機一台、井架一台部分所為之強制執行程序應予撤銷。
原告其餘之訴駁回。
訴訟費用由被告負擔二分之一即新台幣捌仟玖佰玖拾貳元，餘由
原告負擔。
    事  實  及  理  由
一、原告起訴意旨：
(一)、原告與訴外人宜蘭縣三星鄉公所簽訂有「長埤湖溫泉井鑿井
    探測工程」合約，因施作工程需要，而將所有鑽管（3吋半
    ）55支、幫浦2台、挖土機1台、井架1台、加重管14支、鑽
    管（3吋半）38支等機具（下稱系爭鑿井設備），放置於三
    星鄉員山村長埤湖畔工地。乃被告因其與訴外人東台鑿井工
    程有限公司間（下稱東台公司）之求償債務強制執行事件（
    由鈞院以96年度執字第10721號受理），竟對原告所有上開
    動產實施查封在案。
(二)、按第三人就執行標的物有足以排除強制執行之權利者，得於
    強制執行程序終結前，向執行法院對債權人提起異議之訴，
    強制執行法第15條前段定有明文。查上開機具為訴外人乙○
    ○為清償積欠原告之債務，而移轉予原告所有以為抵償，乃
    被告認係訴外人東台公司所有，而聲請鈞院查封，已如前述
    。原告自得依上規定，提起本件訴訟，請求撤銷上開執行程
    序。
(三)、爰為訴之聲明：鈞院96年度執字第10721號被告與東台鑿井
    工程有限公司間間因債務強制執行事件，就原告所有鑽管（
    3吋半）55支、幫浦2台、挖土機1台、井架1台、加重管14支
    、鑽管（3吋半）38支所為之強制執行程序應予撤銷。
二、被告答辯意旨：
(一)、查訴外人東台公司於94年間推由其業務經理乙○○即本件原
    告之胞弟與被告口頭約定買賣契約，被告依約分別於94年7
    月4日至95年1月1日交付買賣標的物包括系爭強制執行所查
    封之機具在內之鑿井鐵管各一批，由乙○○在抬頭欄書明「
    東台公司乙○○」之交貨單上簽收，有交貨單可稽。之後，
    因東台公司支付貨款支票（發票人乙○○）屆期不獲付款，
    退票總金融新台幣（下同）1,623,000元，該公司無力支付
    後續貨款，被告無奈亦拒絕交付後續買賣標的物鑿井設備，
    嗣後被告以東台公司積欠買賣價金為由，聲請台灣花蓮地方
    法院核發96年度促字第6459號支付命令，東台公司承認上開
    貨款債權未提出異議，支付命令因此確定，被告再以上開執
    行名義聲請鈞院96年度執字第10721號強制執行程序，查封
    系爭鑿井設備一批，詎原告主張查封之標的物為其所有，提
    起第三人異議之訴。
(二)、查乙○○與原告為胞兄弟關係，所證毋庸具結，難免相互袒
    護之情，應非可採，況原告並未提出其所主張借款予乙○○
    之資金證明，則縱有讓渡書亦難認其讓渡行為屬實；且系爭
    鑿井設備屬東台公司所有，否則該公司焉無對台灣花蓮地方
    法院96年度促字第6459號支付命令提出異議，卻任令該支付
    命令表彰之買賣價金債權確定之理。再佐以送貨單上之抬頭
    欄書明東台公司，並由乙○○代理簽收無誤，則乙○○自無
    私下將系爭鑿井設備讓渡予原告之權利，乙○○無權處分之
    行為對東台公司不生效力，原告不能因此取得所有權，更無
    排除被告聲請強制執行之權利，其依強制執行法第15條提起
    第三人異議之訴，應非有理由。
(三)、至於被告何以未開立銷貨統一發票予東台公司之原因，乃東
    台公司當有1,623,000元之貨款未償，被告依買賣契約仍有
    後續鑿井設備尚待出貨予東台公司，雙方言明俟全部買賣標
    的物出貨完畢後，再一次開立統一發票，豈料東台公司交付
    之貨款支票退票，兩造間買賣契約仍懸宕未決始然，附此敘
    明。
(四)、爰為答辯聲明：請求駁回原告之訴。
三、本件兩造不爭執之事實，為原告與訴外人宜蘭縣三星鄉公所
    簽訂有「長埤湖溫泉井鑿井探測工程」合約，因施作工程需
    要，而將系爭鑿井設備即現查封中之鑽管（3吋半）55支、
    幫浦2台、挖土機1台、井架1台、加重管14支、鑽管（3 吋
    半）38支等機具，放置於三星鄉員山村長埤湖畔工地。被告
    則因與訴外人東台公司間之債務關係，聲請本院以96年度執
    字第10721號求償債務強制執行事件於96年9月21日對系爭鑿
    井設備實施查封在案。上開事實並有原告提出之採購契約、
    本院96年9月21日宜院瑞執96執溫字第10721號函、保管物清
    單各1件為證，並經本院調閱本院96年度執字第10721號求償
    債務強制執行事件卷宗查明屬實。故上開事實，自均足認定
    為真實。
四、本件兩造之爭點，胥為經被告聲請查封之系爭鑿井設備，是
    否為原告所有。查本件被告抗辯稱所查封之系爭鑿井設備，
    均為訴外人東台公司向其購買，並提出進口報單2張、交貨
    單12張為證（本院卷第31至33頁及第70至74頁）；原告則未
    否認系爭鑿井設備（除怪手及井架外，詳後述）為伊前手向
    被告買受，惟主張向被告購買之人為訴外人乙○○，且因乙
    ○○為償還先前積欠原告之款項，已由乙○○轉讓系爭鑿井
    設備之所有權予原告等語，並提出95年8月25日切結書（本
    院卷第90頁）、96年2月1日切結書及96年5月1日讓渡書各1
    件（本院卷第59、60頁）為憑。而查：
(一)、原告主張系爭鑿井設備為乙○○向被告購買乙節，固據證人
    乙○○到庭證稱：「（法官提示本院卷第33頁交貨單問：之
    前是否曾向被告購買相關的鑿井工具及設備？）我之前曾經
    向被告購買相關的鑿井設備，是我個人向被告購買，有些款
    項已經付清，只剩尾款尚未清償。」、「（法官提示96年度
    執字第10721號保管物品清單問：該清單上何者為你向被告
    購買的？）怪手、井架不是向被告購買的，三吋半的鑽管及
    加重管是我向被告買的，有部分的款項已經付清，當時我因
    為向原告借款，無力清償，故將該等物品讓渡原告。幫浦也
    是向被告買的，挖土機及井架是我自己買的，後來一併讓渡
    給原告。」、「（法官問：為何在交貨單上抬頭是寫東台鑿
    井公司？）那是被告自己填寫的，我是以個人身分去買的，
    而且都是開個人的票去付款。」、「我是東台的員工沒錯，
    名片上面也印有東台公司字樣，但我向被告所買的鑿井設備
    都是用我個人的名義購買，與東台無關。與被告交易過程中
    我都沒有提及東台公司，因為如果是東台公司所購買的，就
    需要開發票給東台公司，但是被告也沒有開發票給東台公司
    ，故本件純粹是我個人與被告間的買賣。」（本院卷第56、
    57頁）等語。然此經另名證人即東台公司登記之負責人甲○
    ○到庭結證稱：「（法官問：是否認識乙○○？其在東台公
    司任何職？）認識，他不是在東台公司任職，他是借我名義
    成立東台公司，實際上的負責人就是他。」、「（法官提示
    本院卷第33頁交貨單問：該交貨單你是否看過？對於該筆交
    易是否知悉？）我在收到支付命令聲請狀繕本時有看到，但
    是不知道該筆交易是什麼。」、「（法官問：剛才證人證稱
    東台公司實際的負責人是乙○○，則東台公司對外的業務是
    否都由乙○○為之？）我只是出名，實際上公司的事務都是
    由乙○○處理，我並沒有過問。」、「（法官問：東台公司
    之前有無將鑿井設備交給原告廖根儀？）我不知道。」等語
    。就上開證人甲○○之證詞，證人乙○○則稱：「（法官問
    ：對證人甲○○所言你為東台公司實際負責人，有何意見？
    ）證人甲○○本身也從事鑿井業，我並不是東台的負責人，
    也不是股東，這方面股東名冊上都記載很清楚。我只是借他
    公司的牌鑿水井。」、「（法官問：借牌期間有無以東台公
    司名義向被告購買鑿井設備？）我向被告所購買的鑿井設備
    都是以我個人名義所購買，沒有用東台公司名義。我從93
    年開始就向被告購買設備，但他都沒有開立發票給我，因為
    我是以個人名義購買，所以也不需要發票。」等語，本院乃
    詢問證人甲○○：「（法官問：對證人乙○○所言，稱其為
    借東台公司的牌，並不是實際負責人，有何意見？）我曾經
    寄存證信函給乙○○，表示他以我名義設立東台公司，而且
    以我的名義買小客車，且積欠他人債務，以致我遭追償，嚴
    重影響我的權利，要他出面解決，他也有收到，對我表示要
    找另外的朋友把公司的名義登記給其他人，但是乙○○一直
    沒有做。」。就此證人乙○○則稱未收到證人甲○○所發之
    存證信函，惟陳稱：「當時是以證人甲○○的名義登記公司
    ，我再向他借牌使用，我向被告所購的鑿井設備都是以我個
    人名義購買，絕對沒有使用東台的名義。」等語。
(二)、依上開證人證詞顯示，雖證人乙○○稱系爭鑿井設備（除挖
    土機及井架外）係渠以個人名義向被告購買，與東台公司無
    關云云，然渠亦自認係借牌亦即對外使用東台公司名義，而
    被告所提出之本院卷第33頁2紙交貨單（同為被告向台灣花
    蓮地方法院聲請對東台公司發支付命令所附證物），其抬頭
    「東台鑿井公司」、「東台乙○○」等雖為被告所填具，然
    乙○○於簽收時並未為任何保留之記載，應足認被告所為乙
    ○○向被告購買鑿井設備時，確以東台公司之名義為之抗辯
    ，足以採信。
(三)、按無權利人就權利標的物所為之處分，經有權利人之承認始
    生效力。為民法第118條第1項所明定。本件證人乙○○向被
    告購買鑿井設備時，既經認定應係以東台公司名義為之，則
    應認系爭鑿井設備（除挖土機及井架外）之所有權屬於東台
    公司所有，是縱認原告與乙○○間確有借款之關係存在，且
    認其二人間所立之切結書及讓渡書為真正，然該等鑿井設備
    所有權人為東台公司，乙○○未經東台公司同意即擅為處分
    ，即屬無權處分，依首揭法條之規定，自屬效力未定之法律
    行為，而原告復未提出任何證據證明東台公司同意乙○○為
    前開處分行為，自不得認其處分行為有效。而系爭鑿井設備
    （除挖土機及井架外）既仍為東台公司所有，則被告以東台
    公司之債權人地位，聲請查封該等鑿井設備予以強制執行，
    於法即屬無違，原告就此請求撤銷對該等設備之強制執行，
    即不應准許，應予駁回。
(四)、又按第三人就執行標的物有足以排除強制執行之權利者，得
    於強制執行程序終結前，向執行法院對債權人提起異議之訴
    。強制執行法第15條前段定有明文。本件查封之系爭鑿井設
    備，其中挖土機及井架經證人乙○○否認係向被告購買，而
    被告就此亦未否認，則證人乙○○自得就該等挖土機及井架
    為合法之處分，而據證人乙○○證稱已將前開挖土機及井架
    讓與原告，而原告又非被告之債務人，則被告聲請就前開挖
    土機及井架為強制執行部分，於法即無所據。故原告本於所
    有權人之地位，就系爭執行程序提起第三人異議之訴，請求
    就挖土機及井架部分之強制執行程序予以撤銷，則有理由，
    應予准許。
五、本件事證已臻明確，兩造所為其餘攻擊防禦方法及舉證，經
    審酌後認均與判決結果不生影響，爰不一一論列，附此敘明
    。
六、結論：原告之訴為一部有理由，一部無理由，依民事訴訟法
    第79條判決如主文。
中    華    民    國    97    年    5     月    19    日
                  臺灣宜蘭地方法院民事庭
                      法  官  張軒豪
正本與原本無異。
如不服本判決應於判決送達後20日內提出上訴狀（須附繕本）。
中    華    民    國    97    年    5     月    20    日
                      書記官  詹玉惠


司法院資訊處製作；財團法人民間司法改革基金會備份。
